---
title: ' Proyecto: Estadisticas policiales sobre los distritos en Costa Rica '
author: "Rebeca Céspedes Serrano y María Sofía Moya Bonilla"
output:
  flexdashboard::flex_dashboard:
    orientation: rows
    theme:
      version: 3
      bootswatch: cosmo
runtime: shiny
---

```{r setup, include=FALSE}
library(flexdashboard)
```

```{r carga de paquetes}
library(dplyr)
library(sf)
library(DT)
library(ggplot2)
library(plotly)
library(leaflet)
library(shiny)
library(readxl)
library(readr)
library(lubridate)
library(terra)
library(stringi)
library(tidyverse)
library(spData)
```

```{r lectura de datos distritos}
distritos <-
  st_read(dsn = "C:/Users/REBECA/Desktop/proyecto/distritos_simplificados.geojson", quiet = TRUE) %>%
  st_transform(4326)
```

```{r lectura de datos cantones}
cantones <-
  st_read(dsn = "C:/Users/REBECA/Desktop/proyecto/cantones_simplificados.geojson", quiet = TRUE) %>%
  st_transform(4326)

```

```{r lectura de datos policales,  message = FALSE}
delitos <-
  readxl::read_excel("C:/Users/REBECA/Desktop/proyecto/estadisticaspoliciales2021.xls")
```

Datos
=======================================================================

```{r lista delitos}
# Lista ordenada de delito + "Todos"
lista_tipo_delito <- unique(delitos$Delito)
lista_tipo_delito <- sort(lista_tipo_delito)
lista_tipo_delito <- c("Todos", lista_tipo_delito)
```

```{r lista victima}
# Lista ordenada de victima + "Todos"
lista_victima <- unique(delitos$Victima)
lista_victima <- sort(lista_victima)
lista_victima <- c("Todos", lista_victima)
```

```{r lista genero}
# Lista ordenada de genero + "Todos"
lista_genero <- unique(delitos$Genero)
lista_genero <- sort(lista_genero)
lista_genero <- c("Todos", lista_genero)
```

```{r lista edad}
# Lista ordenada de edad + "Todos"
lista_edad <- unique(delitos$Edad)
lista_edad <- sort(lista_edad)
lista_edad <- c("Todos", lista_edad)
```

Filtro de datos {.sidebar}
-------------------------------------

```{r}
# Delitos
selectInput(
  inputId = "delito",
  label = "Tipo de Delito",
  choices = lista_tipo_delito,
  selected = "Todos"
)

selectInput(
  inputId = "victima",
  label = "Victima",
  choices = lista_victima,
  selected = "Todos"
)

selectInput(
  inputId = "Genero",
  label = "Género",
  choices = lista_genero,
  selected = "Todos"
)

selectInput(
  inputId = "Edad",
  label = "Edad",
  choices = lista_edad,
  selected = "Todos"
)

```

```{r}
# Función para filtrar los datos con base en los controles de entrada
filtrarDelitos <- reactive({
  # Valor inicial del objeto que va a retornarse
  delitos_filtrados <- delitos
  

# Filtrado de distritos por tipo de delito 
  if (input$delito != "Todos") {
    delitos_filtrados <-
     delitos_filtrados %>%
      filter(Delito == input$delito)
  }

  
# Filtrado de distritos por victima
   if (input$victima != "Todos") {
     delitos_filtrados <-
       delitos_filtrados %>%
       filter(Victima == input$victima)
   }


# Filtrado de distritos por genero
  if (input$Genero != "Todos") {
    delitos_filtrados <-
      delitos_filtrados %>%
      filter(Genero == input$Genero)
  }

# Filtrado de distritos por edad
  if (input$Edad != "Todos") {
    delitos_filtrados <-
      delitos_filtrados %>%
      filter(Edad == input$Edad)
  }



return(delitos_filtrados)
  
})
  
```

Row {data-height=10}
-----------------------------------------------------------------------

### **Fuente de los datos: [Instituto Geográfico Nacional (IGN)](http://geos.snitcr.go.cr/be/IGN_5/wfs),  [Organismo de Investigación Judicial(OIJ)](https://sitiooij.poder-judicial.go.cr/) **

Row {data-height=500}
-----------------------------------------------------------------------

### Mapa de delitos por distrito

```{r normalizacion cantones, message=FALSE, warning=FALSE}
cantones <-
  cantones %>%
  mutate(canton_normalizado = tolower(stri_trans_general(canton, id = "Latin-ASCII")))
delitos <-
  delitos %>%
  mutate(canton_normalizado = tolower(stri_trans_general(Canton, id = "Latin-ASCII")))
```

```{r correccion de nombres, message=FALSE, warning=FALSE}
delitos <-
  delitos %>%
  mutate(Canton = if_else(Canton == "LEON CORTES", "LEON CORTES CASTRO", Canton)) %>%
  mutate(Canton = if_else(Canton == "VASQUEZ DE CORONADO", "VAZQUEZ DE CORONADO", Canton))
delitos <-
  delitos%>%
  mutate(canton_normalizado = tolower(stri_trans_general(Canton, id = "Latin-ASCII")))
```

```{r union cantones a datos, message=FALSE, warning=FALSE}
delitos <-
  delitos %>%
  left_join(
    dplyr::select(
      st_drop_geometry(cantones),
      cod_canton,
      canton_normalizado
    ),
    by = "canton_normalizado",
    copy = FALSE,
    keep = FALSE
  )
```

```{r normal distritos, message=FALSE,warning=FALSE}
distritos <-
  distritos %>%
  mutate(distrito_normalizado = tolower(stri_trans_general(distrito, id = "Latin-ASCII")))
delitos <-
  delitos %>%
  mutate(distrito_normalizado = tolower(stri_trans_general(Distrito, id = "Latin-ASCII")))
```

```{r correcion distritos}
delitos <-
  delitos %>%
  mutate(Distrito = if_else(cod_canton == 703 & Distrito == "CAIRO", "EL CAIRO", Distrito)) %>%
  mutate(Distrito = if_else(cod_canton == 210 & Distrito == "FORTUNA", "LA FORTUNA", Distrito)) %>%
  mutate(Distrito = if_else(cod_canton == 410 & Distrito == "HORQUETAS", "LAS HORQUETAS", Distrito)) %>%
  mutate(Distrito = if_else(cod_canton == 119 & Distrito == "GENERAL", "EL GENERAL", Distrito)) %>%
  mutate(Distrito = if_else(cod_canton == 402 & Distrito == "SAN JOSE DE LA MONTA?A", "SAN JOSE DE LA MONTANA", Distrito)) %>%
  mutate(Distrito = if_else(cod_canton == 602 & Distrito == "MACACOMA", "MACACONA", Distrito)) %>%
  mutate(Distrito = if_else(cod_canton == 301 & Distrito == "SAN FRANCISCO", "AGUACALIENTE O SAN FRANCISCO", Distrito)) %>%
  mutate(Distrito = if_else(cod_canton == 209 & Distrito == "CEIBA", "LA CEIBA", Distrito)) %>%
  mutate(Distrito = if_else(cod_canton == 605 & Distrito == "CORTES", "PUERTO CORTES", Distrito)) %>%
  mutate(Distrito = if_else(cod_canton == 201 & Distrito == "LA GARITA", "GARITA", Distrito)) %>%
  mutate(Distrito = if_else(cod_canton == 119 & Distrito == "LA AMISTAD", "LA  AMISTAD", Distrito)) %>% # el nombre del IGN tiene un espacio en blanco de más
  mutate(Distrito = if_else(cod_canton == 213 & Distrito == "SAN JOSE (PIZOTE)", "SAN JOSE O PIZOTE", Distrito)) %>%
  mutate(Distrito = if_else(cod_canton == 607 & Distrito == "JIMENEZ", "PUERTO JIMENEZ", Distrito)) %>%
  mutate(Distrito = if_else(cod_canton == 405 & Distrito == "LOS ANGELES", "ANGELES", Distrito)) %>%
  mutate(Distrito = if_else(cod_canton == 301 & Distrito == "GUADALUPE", "GUADALUPE O ARENILLA", Distrito)) %>%
  mutate(Distrito = if_else(cod_canton == 407 & Distrito == "ASUNCION", "LA ASUNCION", Distrito)) %>%
  mutate(Distrito = if_else(cod_canton == 209 & Distrito == "MASTATE", "EL MASTATE", Distrito)) %>%
  mutate(Distrito = if_else(cod_canton == 604 & Distrito == "UNION", "LA UNION", Distrito)) %>%
  mutate(Distrito = if_else(cod_canton == 108 & Distrito == "MATA PLATANO", "MATA DE PLATANO", Distrito)) %>%
  mutate(Distrito = if_else(cod_canton == 608 & Distrito == "AGUA BUENA", "AGUABUENA", Distrito)) %>%
  mutate(Distrito = if_else(cod_canton == 206 & Distrito == "ROSARIO", "EL ROSARIO", Distrito)) %>%
  mutate(Distrito = if_else(cod_canton == 210 & Distrito == "PALMERA", "LA PALMERA", Distrito)) %>%
  mutate(Distrito = if_else(cod_canton == 210 & Distrito == "TIGRA", "LA TIGRA", Distrito)) %>%
  mutate(Distrito = if_else(cod_canton == 706 & Distrito == "MERECEDES", "MERCEDES", Distrito)) %>%
  mutate(Distrito = if_else(cod_canton == 504 & Distrito == "FORTUNA", "LA FORTUNA", Distrito)) %>%
  mutate(Distrito = if_else(cod_canton == 605 & Distrito == "DRAKE", "BAHIA DRAKE", Distrito)) %>%
  mutate(Distrito = if_else(cod_canton == 207 & Distrito == "GRANJA", "LA GRANJA", Distrito)) %>%
  mutate(Distrito = if_else(cod_canton == 410 & Distrito == "CURE?A", "CURENA", Distrito)) %>%
  mutate(Distrito = if_else(cod_canton == 305 & Distrito == "EL CHIRRIPO", "CHIRRIPO", Distrito)) %>%
  mutate(Distrito = if_else(cod_canton == 106 & Distrito == "LA LEGUA", "LEGUA", Distrito)) %>%
  mutate(Distrito = if_else(cod_canton == 211 & Distrito == "TAPEZCO", "TAPESCO", Distrito))
delitos <-
  delitos %>%
  mutate(distrito_normalizado = tolower(stri_trans_general(Distrito, id = "Latin-ASCII")))  
```


```{r union  distritos datos, message=FALSE, warning=FALSE}
delitos <-
  delitos %>%
  left_join(
    dplyr::select(
      st_drop_geometry(distritos),
      codigo_dta,
      cod_canton,
      distrito_normalizado
    ),
    by = c("cod_canton" = "cod_canton", "distrito_normalizado" = "distrito_normalizado"),
    copy = FALSE,
    keep = FALSE
  )
```

```{r conteo de codcant, message=FALSE, warning=FALSE}
delitos_x_distrito <-
  delitos %>%
  count(codigo_dta, name = "delitos")
```

```{r uniondelitosxdistritoadistritos, message=FALSE, warning=FALSE}
distritos_delitos <-
  distritos %>%
  left_join(
    delitos_x_distrito,
    by = "codigo_dta",
    copy = FALSE,
    keep = FALSE
  ) %>%
  mutate(delitos = ifelse(is.na(delitos), 0, delitos))
```

```{r paletacoloresdistritos, message=FALSE, warning=FALSE}
colores_distritos_delitos <-
  colorNumeric(palette = "Reds",
               domain = distritos_delitos$delitos,
               na.color = "transparent")
```

```{r mapaleaflet, message=FALSE, warning=FALSE}

renderLeaflet({
  delitos <- filtrarDelitos()
  
leaflet() %>%
  setView(# centro y nivel inicial de acercamiento
    lng = -84.19452,
    lat = 9.572735,
    zoom = 7) %>%
  addTiles(group = "OpenStreetMap") %>% # capa base
  addProviderTiles(provider = providers$Esri.WorldImagery, group = "ESRI World Imagery") %>%
  addProviderTiles(provider = providers$Stamen.TonerLite, group = "Stamen Toner Lite") %>%
  addPolygons(
    # capa de polígonos
    data = distritos_delitos,
    fillColor = ~ colores_distritos_delitos(distritos_delitos$delitos),
    fillOpacity = 0.8,
    color = "black",
    stroke = TRUE,
    weight = 1.0,
    popup = paste(
      # ventana emergente
      paste(
        "<strong>Cantón:</strong>",
        distritos_delitos$canton
      ),
      paste(
        "<strong>Distrito:</strong>",
        distritos_delitos$distrito
      ),
      paste(
        "<strong>Delitos:</strong>",
        distritos_delitos$delitos
      ),
      sep = '<br/>'
    ),
    group = "Delitos en distritos"
  ) %>%
  addLayersControl(
    # control de capas
    baseGroups = c("OpenStreetMap","ESRI World Imagery", "Stamen Toner Lite"),
    overlayGroups = c("Delitos en distritos")
  ) %>%
  addLegend(
    # leyenda
    position = "bottomleft",
    pal = colores_distritos_delitos,
    values = distritos_delitos$delitos,
    group = "Delitos en distritos",
    title = "Cantidad de delitos"
  )
})

```

### Tabla de datos 

```{r tabla,  message = FALSE }

renderDT({
  delitos <- filtrarDelitos()
  
  delitos %>%
    dplyr::select(Delito,
                  Fecha,
                  Victima,
                  Edad,
                  Genero,
                  Provincia,
                  Canton,
                  Distrito) %>%
    datatable(
      colnames = c(
        "Delito",
        "Fecha",
        "Víctima",
        "Edad",
        "Género",
        "Provincia",
        "Cantón",
        "Distrito"
      ),
      options = list(
        language = list(url = '//cdn.datatables.net/plug-ins/1.10.11/i18n/Spanish.json')
      )
    )
})
```

Gráfico 1, 2 y 3 
=======================================================================

Row {data-height=500}
-----------------------------------------------------------------------

### Gráfico 1: Cantidad de delitos por tipo de delito 

```{r grafico 1, message = FALSE}
# Cantidad de delitos por tipo de delito

renderPlotly({
  delitos <- filtrarDelitos()

  ggplot2_delitos <-
    delitos %>%
    count(Delito) %>%
    ggplot(aes(x = reorder(Delito, n), y = n)) +
    geom_bar(stat = "identity") +
    coord_flip() +
    ggtitle("Cantidad de delitos por tipo de delito") +
    xlab("Delito") +
    ylab("Cantidad de delitos") +
    theme_gray()
  ggplotly(ggplot2_delitos) %>% config(locale = 'es')
})

```

### Gráfico 2: Cantidad de delitos por víctima

```{r grafico 2, message = FALSE}
# Cantidad de delitos por victima

renderPlotly({
  delitos <- filtrarDelitos()

ggplot2_delitos <-
delitos %>%
  count(Victima) %>%
  ggplot(aes(x = reorder(Victima, n), y = n)) +
  geom_bar(stat = "identity") +
  coord_flip() +
  ggtitle("Cantidad de delitos por víctima") +
  xlab("Víctima") +
  ylab("Cantidad de delitos") +
  theme_gray() 
ggplotly(ggplot2_delitos) %>% config(locale = 'es')

})
```

### Gráfico 3: Cantidad de delitos por mes del año

```{r ,message = FALSE}

renderPlotly({
  delitos <- filtrarDelitos()
datos <-
  delitos %>%
  mutate(meses = lubridate::month(Fecha))

mes <-c("Enero", "Febrero", "Marzo", "Abril", "Mayo", "Junio", "Julio", "Agosto", "Setiembre", "Octubre", "Noviembre")

grafico_delitos_meses <-
  datos %>%
  count(meses) %>%
  ggplot(level = level_order, (aes(x = reorder (mes, meses), y = n))) +
  geom_bar(stat = "identity") +
  ggtitle("Cantidad de delitos por mes del año 2021") +
  xlab("Mes") +
  ylab("Cantidad de delitos") +
  coord_flip() +
  theme_gray() 
  
ggplotly(grafico_delitos_meses) %>% config(locale = 'es')
})
```

Gráfico  4 y 5
=======================================================================

Row {data-height=500}
-----------------------------------------------------------------------

### Gráfico 4 : Proporción de delitos por género  

```{r , message = FALSE}

renderPlotly({
  delitos <- filtrarDelitos()
delitos_genero <-
  delitos %>%
  ggplot(aes(x = Delito, fill = Genero)) +
  geom_bar(position = "fill") +
  ggtitle("Proporción de delitos por género") +
  xlab("Delito") +
  ylab("Proporción de delitos") +
  labs(fill = "Género") +
  coord_flip() +
  theme_get()

ggplotly(delitos_genero) %>% config(locale = 'es')
})
```

### Gráfico 5 : Proporción de delitos por género  

```{r , message = FALSE}

renderPlotly({
  delitos <- filtrarDelitos()
delitos_edad <-
  delitos %>%
  ggplot(aes(x = Delito, fill = Edad)) +
  geom_bar(position = "fill") +
  ggtitle("Proporción de delitos por edad") +
  xlab("Delito") +
  ylab("Proporción de delitos") +
  labs(fill = "Edad") +
  coord_flip() +
  theme_get()

ggplotly(delitos_edad) %>% config(locale = 'es')

})
```








































